臺灣高等法院民事判決
110年度上更一字第39號
上  訴  人  陳美翰(潘性恕之承受訴訟人)

            潘孝敏(潘性恕之承受訴訟人)

            潘孝寧(潘性恕之承受訴訟人)

共      同
訴訟代理人  郭凌豪律師
            范國華律師
被 上訴 人  新北市中和區公所

法定代理人  賴俊達
訴訟代理人  蘇清文律師
            吳詩凡律師
上列當事人間請求排除侵害事件，上訴人對於中華民國106年12
月22日臺灣新北地方法院106年度訴字第394號第一審判決提起上
訴，並為訴之追加，經最高法院第一次發回更審，本院於110年7
月13日言詞辯論終結，判決如下：
    主      文
上訴駁回。
第二審(除確定部分外)及發回前第三審訴訟費用，均由上訴人負
擔。
    事實及理由
壹、程序方面：
一、按當事人死亡者，訴訟程序在有繼承人、遺產管理人或其他
    依法令應續行訴訟之人承受其訴訟以前當然停止。承受訴訟
    人，於得為承受時，應即為承受之聲明。他造當事人，亦得
    聲明承受訴訟。民事訴訟法第168條、第175條定有明文。查
    本件上訴人潘性恕於最高法院發回本院前之民國109年3月31
    日死亡，其繼承人為上訴人陳美翰、潘孝敏、潘孝寧(下合
    稱上訴人，分稱其名)，陳美翰、潘孝敏已向最高法院聲明
    由其等承受訴訟，被上訴人亦向最高法院聲明由潘孝寧承受
    訴訟，有戶籍謄本、繼承系統表、民事聲明承受訴訟狀足憑
    （見本院卷第89至95、101至111頁），且上開民事聲請承受
    訴訟狀已於110年6月7日送達陳美翰、潘孝敏，並於同年月4
    日送達潘孝寧，亦有送達證書可佐(見本院卷第113、115頁)
    ，核與首揭規定相符，合先敘明。
二、次按在第二審為訴之變更或追加，非經他造同意，不得為之
    。但請求之基礎事實同一者，不在此限，此觀民事訴訟法第
    446條、第255條第1項第2款規定即明。本件上訴人於原審依
    民法第767條第1項中段規定，請求被上訴人應將在坐落新北
    市○○區○○段000地號土地(下稱系爭土地)上劃設之紅色標線
    除去，嗣於本院追加請求被上訴人亦應將在系爭土地上鋪設
    之柏油刨除(見本院前審卷第284頁)，核與其起訴之事實具
    有社會上共同性，即兩訴均係基於上訴人主張其等共有之系
    爭土地遭被上訴人侵害之同一基礎事實，宜於本件訴訟一併
    解決，依前開規定，自應准許。
貳、實體方面：
一、本件上訴人主張：伊為系爭土地之共有人(權利範圍4/10)，
    及其上門牌號碼同區○○路000巷0000號房屋(下稱系爭房屋)
    之所有權人。系爭土地數十年來均為私人停放汽機車之用，
    巷弄狹小，轉彎不易，一般車輛難以通行，非屬供公眾通行
    使用之既成道路，並無公用地役關係存在，且未經合法徵收
    。詎被上訴人未經伊同意，在系爭土地如附圖所示B部分(面
    積0.45平方公尺)、C部分(面積25.66平方公尺)強行鋪設柏
    油(下合稱系爭巷道)，並於105年7月5日劃設紅色標線，禁
    止停放車輛，已妨害伊使用系爭土地之權利等情，爰依民法
    第767條第1項中段規定，求為命被上訴人將系爭巷道上劃設
    之紅色標線除去，並刨除該巷道上鋪設柏油之判決(未繫屬
    本院部分，不予贅述)。
二、被上訴人則以：系爭巷道係防火巷，非既成道路，屬於消防
    設施，其上柏油非伊鋪設，紅線亦非伊劃設，且上訴人要刨
    除或除去系爭巷道之柏油或紅線，伊亦沒意見等語，資為抗
    辯。
三、原審就上訴人請求命被上訴人將系爭巷道上劃設之紅色標線
    除去，並刨除該巷道上鋪設柏油部分，判決上訴人敗訴。上
    訴人不服，提起本件上訴，聲明：㈠原判決（除確定部分外
    ）廢棄。㈡被上訴人應將系爭巷道上劃設之紅色標線除去，
    並刨除該巷道上鋪設之柏油。被上訴人則答辯聲明：上訴駁
    回。
四、兩造不爭執之事項：
  ㈠上訴人為系爭土地之共有人，應有部分為4/10，有土地登記
    謄本足憑(見原審卷一第15、117頁)。
  ㈡系爭巷道非既成道路（見本院卷第40頁)。
五、本院判斷：
　　上訴人主張其為系爭土地共有人，系爭巷道係防火巷，並非
    既成道路，被上訴人在該巷道強行鋪設柏油，自行劃設紅色
    標線，禁止停放車輛，已妨害伊使用系爭土地之權利，伊自
    得依民法第767條第1項中段規定，請求被上訴人將系爭巷道
    上劃設之紅色標線除去，並刨除該巷道上鋪設之柏油等語。
    惟為被上訴人所否認。經查：
　㈠上訴人主張系爭巷道係防火巷，並非既成巷道等語，核與新
    北市政府106年5月10日以新北府城測字第1060835251號函覆
    原審有關系爭房屋前現有巷道認定資料，其說明謂「經查
    旨揭○○路000巷0000號東側及南側巷道於65年間……辦理建築
    線指定，復於76年間依……辦理建築線指定」等語（見原審卷
    一第153頁），係認定系爭房屋東側（即含附圖A部分在內之
    未編號巷弄）及南側巷道（即262巷）辦理建築線指定，並
    不含附圖所示B、C部分；及系爭房屋之使用執照圖說標註：
    「指定建築線退縮部分」(見同上卷第108頁)，亦僅指系爭
    房屋東側即附圖所示A部分等情相符，且被上訴人亦不爭執
    系爭巷道並非既成道路，並主張為非其主管之防火巷等語，
    從而，被上訴人抗辯系爭巷道上之柏油、紅線並非其舖設、
    劃設乙節，即堪採信。
　㈡上訴人雖主張被上訴人於系爭巷道舖設柏油，與劃設紅線云
    云，並以被上訴人訴訟代理人於原審陳稱：紅色標線是新北
    市中和區公所劃設，柏油也是新北市中和區公所在鋪設及養
    護等語為憑(見原審卷一第115頁)。惟查，系爭巷道係防火
    巷，非既成道路，業經本院認定如前，則被上訴人自非系爭
    巷道之主管機關，且亦無法找到當時之報工單，已據其陳述
    甚明(見本院卷第40至41頁)，尚難認被上訴人於系爭巷道舖
    設柏油與劃設紅線。雖被上訴人訴訟代理人原審陳稱被上訴
    人於系爭巷道舖設柏油與劃設紅線，惟係在誤認系爭巷道為
    既成道路，及被上訴人為既成道路主管機關之情形下所為陳
    述，則被上訴人訴訟代理人基於錯誤前提所為之陳述，已難
    認可採。況上訴人陳美翰與原審原告陳性恕訴訟代理人亦陳
    稱：伊等只知道有被劃紅線及鋪設柏油，但是是何人所為不
    清楚等語(見原審卷一第115頁)，亦難認上訴人就其主張被
    上訴人於系爭巷道舖設柏油與劃設紅線乙節，已舉證以其實
    其說。則上訴人上開主張，洵無可採。
　㈢綜上所述，上訴人既無法舉證證明系爭巷道舖設之柏油與劃
    設之紅線為被上訴人所為，則其請求被上訴人應將系爭巷道
    上劃設之紅色標線除去，並刨除該巷道上鋪設柏油，即屬無
    據。
六、從而，上訴人依民法第767條第1項中段規定，請求被上訴人
    應將系爭巷道上劃設之紅色標線除去，並刨除該巷道上鋪設
    之柏油，為無理由，不應准許。原審就此部分為上訴人敗訴
    之判決，所持理由雖與本院不同，惟結論並無二致，仍應予
    維持。上訴論旨指摘原判決此部分不當，求予廢棄改判，為
    無理由，應駁回其上訴。
七、本件事證已臻明確，兩造其餘之攻擊或防禦方法及所用之證
    據，經本院斟酌後，認為均不足以影響本判決之結果，爰不
    逐一論列，附此敘明。
八、據上論結，本件上訴為無理由，依民事訴訟法第449條第2項
    、第78條，判決如主文。

中　　華　　民　　國　　110 　年　　7 　　月　　27　　日
                       審判長法  官  王怡雯
                             法  官  朱美璘
                             法  官  何君豪
正本係照原本作成。
如不服本判決，應於收受送達後20日內向本院提出上訴書狀，其
未表明上訴理由者，應於提出上訴後20日內向本院補提理由書狀
（均須按他造當事人之人數附繕本）上訴時應提出委任律師或具
有律師資格之人之委任狀；委任有律師資格者，另應附具律師資
格證書及釋明委任人與受任人有民事訴訟法第466 條之1第1項但
書或第2項所定關係之釋明文書影本。
中　　華　　民　　國　　110 　年　　7 　　月　　28　　日

  　　　　　　　　　　　　　書記官  陳奕伃
附圖：